臺灣高等法院臺南分院刑事附帶民事訴訟判決　92年度重附民上字第260號
上　訴　人
即　原　告　丁○○
訴訟代理人　孫煜輝律師
　　　　　　李宗德
　　　　　　陳佩貞
　　　　　　姜俐玲
被上訴人
即被告　　　甲○○
訴訟代理人　林永頌律師
被上訴人
即被告　　　丙○○
訴訟代理人　蔡瑜真律師
被上訴人
即被告　　　戊○○
訴訟代理人　林永頌律師
被上訴人
即被告　　　乙○○
訴訟代理人　林永頌律師
上列上訴人因被上訴人背信等案件，不服臺灣雲林地方法院92年
度附民字第55號中華民國92年10月29日第一審附帶民事訴訟判決
，提起上訴，本院判決如下：
    主  文
上訴駁回。
    事實及理由
壹、上訴人即原告方面：
  (一)聲明：
    (1)原判決廢棄。
    (2)被告甲○○、丙○○、戊○○及乙○○應將起訴書附表一
      之不動產移轉登記返還予萬有紙廠股份有限公司，並由原
      告代位受領。
    (3)被告甲○○、戊○○及乙○○應將起訴書附表二之不動產
      移轉登記返還予萬有紙廠股份有限公司，並由原告代位受
      領。
    (4)被告應連帶給付萬有紙廠股份有限公司新台幣四億五千一
      百五十三萬元，及自民國八十八年五月二十八日（檢察官
      提起公訴之日）起，至清償日止，按年息百分之五計算之
      利息，並由原告代位受領。
    (5)原告願供擔保，請准宣告假執行。
  (二)陳述：
  一按因犯罪而受損害之人，於刑事訴訟程序得附帶提起民事訴
    訟，對於被告及依民法負賠償責任之人，請求回復其損害。
    刑事訴訟法第487條第1項定有明文。
  二甲○○係萬有紙廠股份有限公司（以下稱萬有公司）之創辦
    人並擔任董事長，迄至民國87年3月間轉任榮譽董事長，乙○○係甲○○之子，自68年迄78年間擔任萬有公司總經理，
    於79年至81年轉任副董事長，87年3月至6月擔任董事長，87
    年7月再轉任副董事長，丙○○係甲○○之長女許玉芬之夫
    ，自79年至87年3月間擔任萬有公司總經理，同年3月後改任
    總監，戊○○係甲○○次女許玉欣之夫，自76年起即在萬有
    公司財務部服務，先後擔任副理、經理、協理，實際負責萬
    有公司及甲○○之財務調度；彼等均為受萬有公司委任，代
    為處理公司事務或經營商業行為，惟彼等共同基於損害萬有
    公司以牟取私利之犯意，以下列方式攫取、掏空萬有公司資
    產：
  (1)甲○○、丙○○、戊○○、乙○○自76年起，陸續以如起訴
    書附表一編號1至17所示之萬有公司之資金，購買如起訴書
    附表一編號1至17所示之土地、房屋，先將所有權分別登記
    在如起訴書附表一編號1至17所示安排之人頭陳秀敏、許玉
    芬、許玉欣、王碧蓉、陳炎、王月英、盧喜、盧培達、盧淑
    芬、盧吳秋桂、李蔡介美、吳太郎、黃純寶及「敏有實業股
    份有限公司」等之名下，迨於86年12月及87年5月間，甲○○、丙○○、戊○○及乙○○等，復將前述陳炎、「敏有實
    業股份有限公司」、王碧蓉、王月英、陳秀敏、許玉欣、盧
    淑芬、盧吳秋桂、李蔡介美、吳太郎及黃純寶等人名下之如
    起訴書附表一編號1至17所示之雲林縣北港鎮○街段四九四
    之一、五三八之一地號等31筆土地、房屋，以總價新台幣（
    下同）四億七千五百九十萬一千二百二十五元回售萬有公司
    ，萬有公司並已支付三億二千七百二十一萬五千二百六十元
    ，但甲○○等人以前述如起訴書附表一編號1至17所示陳炎
    等人名義為賣主，以萬有公司之名義擔任買主所簽訂之買賣
    契約書中有關土地交付日期及辦理過戶日期均未約定，契約
    中約定賣主應負責塗銷土地或建物上他項權利設定，甲○○
    等人非但未依約塗銷設定，復以如起訴書附表一編號1至17
    所示之王碧蓉等人頭名義以該等土地、建物向金融行庫抵押
    借款私用，迄未辦理過戶。迄78年間萬有公司計畫興建廢水
    處理廠，於如起訴書附表一編號18、19所示之時、地透過陳
    炎仲介向北港鎮民陳金龍、施利村購買北港鎮○○○段七十
    號、七十之十一號及北港鎮○街段四九四號等如起訴書附表
    一編號十八、十九所示之3筆土地，土地款項均由萬有公司
    開立支票及現金支付，該3筆土地所有權均登記在許玉欣名
    下，81年12月間甲○○等人，將該3筆土地以總價七千六百
    一十六萬四千八百五十五元回售給萬有公司，所有權仍登記
    在許玉欣名下，萬有公司僅以信託登記方式占有，萬有公司
    84 年財報及公開說明書揭露取消該交易退回已收土地款六
    千四百五十八萬九千五百七十六元，但許玉欣及甲○○等人
    實際並未將該土地交易款退回萬有公司，且於85年4月間再
    將其中北港鎮○○○段七十號、七十之一一號等2筆土地，
    以總價九千零一十萬六千三百三十四元、86年6月間將其中
    北港鎮○街段四九四號土地，以三千九百零五萬七千元再售
    回萬有公司。甲○○等人以萬有公司資金購買如起訴書附表
    一所示之土地、房屋再行回售萬有公司，背信金額共計達九
    億八千零四十八萬五千八百七十元。
  (2)甲○○及戊○○另於76年間起，以如起訴書附表二所示之萬
    有公司資金購買土地、房屋，將所有權登記在如起訴書附表
    二所安排之人頭陳秀敏、許玉欣、許玉芬、陳洪玉香、王碧
    蓉、陳炎、王月英、盧武、盧培達、吳鄭牡丹等人名下，總
    金額達四億二千零七十萬元之資金購買如起訴書附表二所示
    之土地、房屋，惟甲○○為期續予擁有如起訴書附表二所示
    之土地、房屋所有權，猶仍將該等土地、房屋所有權登記在
    如起訴書附表二所示之前述人頭名下，由甲○○等人實際操
    縱控制。
  (3)甲○○、丙○○及戊○○自79年間至83年間，未經董事會同
    意，在未申報、公告情形下，將如起訴書附表三所示之萬有
    公司所有之北港鎮○○○段七十三之一０、之十二等三十八
    筆土地房屋之所有權，於如起訴書附表三所示之時間移轉給
    其安排如附件三所示之陳秀敏、陳詩堂、丙○○、許玉芬、
    戊○○、許玉欣、盧淑芬、許東賢、王月英、陳炎、李顯卿
    、吳鄭牡丹、李蔡介美、陳葵、李青殷及盧吳秋桂等人頭名
    下，萬有公司雖帳列出售該38筆土地、房屋之總金額達四億
    五千一百五十三萬元，然實際前述出售土地、房屋之價款均
    未入帳萬有公司，該等土地、房屋實際由甲○○等人持有支
    配中。被告之上開犯罪事實，業經檢察官提起公訴。
  三按因故意或過失，不法侵害他人之權利者，負損害賠償責任
    ；數人共同不法侵害他人之權利者，連帶負損害賠償責任。
    又受任人因處理委任事務有過失，或因逾越權限之行為所生
    之損害，對於委任人應負賠償之責。民法第184條第1項、第
    185條、第544條分別定有明文。查被告均為萬有公司之受任
    人，竟逾越權限，以不法之方法攫取、掏空萬有公司之資產
    ，故意侵害萬有公司之權利，則萬有公司自得依上開法條之
    規定，向被告請求連帶負賠償責任。
  四又負損害賠償責任者，除法律另有規定或契約另有訂定外，
    應回復他方損害發生前之原狀。又因回復原狀而應給付金錢
    者，自損害發生時起，加給利息。民法第213條第1項、第2
    項亦定有明文。查起訴書附表一及起訴書附表二之不動產均
    為萬有公司購買之土地，惟被告將其登記於甲○○之人頭名
    下，並由被告甲○○實際操縱控制中，則萬有公司依法自得
    請求被告將該不動產移轉登記予萬有公司，以回復損害若未
    發生時，應有之原狀，爰請求如聲明第2項及第3項所示。又
    被告等出售萬有公司如起訴書附表三之不動產予甲○○等所
    安排之人頭，卻未收取價款，依法萬有公司亦得請求被告等
    人給付萬有公司應可收取之價金，以回復應有之原狀，並加
    附利息，爰請求如聲明第4項所示。
  五再按債務人怠於行使其權利時，債權人因保全債權，得以自
    己之名義，行使其權利。查原告為萬有公司之債權人（原證
    一），依現任萬有公司總經理乙○○之辯護律師於刑事案件
    審理時之陳述：萬有公司之各級主管迄至目前為止，仍需經
    常為公司向外調錢，足見萬有公司之財務狀況十分艱困，惟
    萬有公司於此財務困難之狀況下，竟怠於行使如聲明第2、3
    、4項之債權，則原告為保全債權，自得依上開法條之規定
    ，行使萬有公司對被告所得行使之權利，並由原告代位受領
    之。
貳、被上訴人即被告方面：
一、聲明：請求駁回上訴人之上訴。
二、陳述略以：上訴人並非本件因犯罪而直接受損害之人，依法
    自不得於刑事訴訟程序提起附帶民事訴訟，第一審判決並無
    違誤；本件上訴人之債權為重整債權，非依重整程序不得行
    使權利，自亦無得外於重整程序代位萬有公司提起本件訴訟
    ；餘引用辯護意旨狀及刑案卷證相關資料。
、本院判斷：
一、按法院認為原告之訴不合法者，應以判決駁回之，刑事訴訟
    法第502條第1項定有明文。次按因犯罪而受損害之人，於刑
    事訴訟程序得附帶提起民事訴訟，對於被告及依民法負賠償
    責任之人，請求回復其損害，同法第487條第1項亦有明文。
    是以非因犯罪而受損害者，其於刑事訴訟程序附帶提起民事
    訴訟，即不合法。
二、經查，本件提起附帶民事訴訟之原告丁○○，既非因犯罪而
    直接受損害之人，其提起之附帶民事訴訟即不合法，應予以
    駁回，而其假執行之聲請因失所依附，亦應併予駁回。原審
    據上而駁回上訴人即原告之訴及其假執行之聲請，於法並無
    不合，上訴人仍執前詞提起上訴，為無理由，應予駁回。
據上論斷，應依刑事訴訟法第490條前段、第368條，判決如主文
。
中　　華　　民　　國　　96　　年　　6 　　月　　6 　　日
                  刑事第二庭    審判長法　官    葉居正
                                      法　官    吳勇輝
                                      法　官    郭千黛
以上正本證明與原本無異。
上訴人如不服本判決，應於收受本判決後十日內向本院提出上訴
書狀。其未敘述上訴理由者並得於提起上訴後十日內向本院補提
理由書狀（均須按他造當事人之人數附繕本）「切勿逕送上級法
院」。
但非對於刑事訴訟之判決有上訴時，不得上訴。
　                                    書記官    尤乃玉
中　　華　　民　　國　　96　　年　　6 　　月　　7 　　日
